【裁判字號】    99,抗,137
【裁判日期】    990929
【裁判案由】    拍賣抵押物
【裁判全文】
臺灣桃園地方法院民事裁定               99年度抗字第137號
抗  告  人  甲○○
上列當事人因與相對人乙○○間拍賣抵押物事件，抗告人對於民
國99年7 月8 日本院簡易庭司法事務官99年度司拍字第515 號民
事裁定提起抗告，本院裁定如下：
    主  文
抗告駁回。
抗告程序費用新臺幣壹仟元由抗告人負擔。
    理  由
一、按抵押權人，於債權已屆清償期，而未受清償者，得聲請法
    院，拍賣抵押物，就其賣得價金而受清償，民法第873 條定
    有明文。而抵押權人為此項聲請，請為准予拍賣抵押物之裁
    定，係屬非訟事件，祗須其抵押權已依法登記，並債權已屆
    清償期而未受清償，法院即應為准許拍賣抵押物之裁定，此
    法院所為准許拍賣抵押物之裁定，無確定實體法上之法律關
    係存否之性質，於債權及抵押權之存否，亦無既判力，最高
    法院58年度台抗字第524 號著有判例可稽。是對於此項法律
    關係有爭執者，應由有爭執之人，另循民事訴訟程序，以資
    解決，同院51年度台抗字第269 號判例亦足參照。次按，不
    動產所有人設定抵押權後，得將不動產讓與他人，但其抵押
    權不因此而受影響，民法第867 條另有明定。故不動產設定
    抵押權後，所有人雖得將不動產讓與他人，惟不影響已設定
    之抵押權，抵押權人仍得依民法第867 條但書之規定，本於
    追及其物之效力實行抵押權，且因實行抵押權而聲請法院裁
    定准許拍賣該不動產時，應列受讓之他人為相對人，最高法
    院74年台抗字第431 號判例意旨闡釋甚明。
二、本件相對人於原審主張：第3 人劉奕棟前於民國85年8 月8
    日以原裁定附表所示之不動產為向伊所負債務之擔保，設定
    本金最高限額新台幣（下同）80萬元之抵押權，依法登記在
    案（下稱系爭抵押權）。嗣劉奕棟於86年7 月1 日將上開不
    動產所有權移轉登記予抗告人，系爭抵押權亦隨同移轉。惟
    劉奕棟對伊所負100 萬元之債務，已屆清償期而未獲清償，
    所交付由第3 人羅秋妹簽發、經劉奕棟背書之面額100 萬元
    支票乙紙亦遭退票。為此聲請准予拍賣抵押物等語，業據相
    對人提出支票暨退票理由單、他項權利證明書、抵押權設定
    契約書、土地及建物登記第二類謄本各1 件為證，依上開規
    定及說明，原審據以准許相對人拍賣抵押物之聲請，即無不
    當。抗告意旨雖以：相對人所提出之支票不能證明係本件抵
    押債權，且亦不能證明劉奕棟有積欠相對人80萬元。又支票
    票款請求權時效為1 年，依相對人所提出之支票及退票理由
    單所示早已逾請求權時效，且亦已逾民法第880 條抵押權時
    效期間而消滅，是原審准許相對人聲請拍賣抵押物裁定，於
    法有違，爰提起本件抗告，並聲明：原裁定廢棄，駁回相對
    人在原審之聲請等語。惟按，最高限額之抵押契約，係指所
    有人提供抵押物，與債權人訂立在一定金額之限度內，擔保
    現在已發生及將來可能發生之債權之抵押權設定契約而言。
    此種抵押權所擔保之債權，除訂約時已發生之債權外，即將
    來發生之債權，在約定限額之範圍內，亦為抵押權效力所及
    ，其訂有存續期間之抵押權，既在擔保存續期間內發生之債
    權，則在存續期間屆滿前所發生之債權，在約定限額範圍內
    ，對於抵押物均享有抵押權（最高法院72年度台抗字第469
    號裁判參照）。又按，以抵押權擔保之債權，其請求權已因
    時效而消滅，如抵押權人於消滅時效完成後，5 年間不實行
    其抵押權者，其抵押權消滅，為民法第880 條所明定。查本
    件系爭抵押權即為最高限額抵押權，權利存續期間為85年8
    月7 日起至95年8 月6 日止，有前述土地及建物登記第二類
    謄本、抵押權設定契約書可稽，所擔保者即為抵押權存續期
    間內所生金額不逾80萬元之債務，而本件系爭100 萬元債權
    依相對人之主張係發生於86年5 月6 日，經核未逾系爭抵押
    權之存續期間。又依相對人之主張，劉奕棟所負欠者係消費
    借貸債務，上述羅秋妹所簽發之支票僅係用以清償或擔保系
    爭債權之用，相對人非依票款請求權而為主張，是相對人本
    件系爭債權之請求權時效應依民法第125 條之規定為15年，
    而非1 年。依據上開規定，抵押權因除斥期間消滅之前提為
    抵押權擔保之債權請求權因時效而消滅，惟抗告人所陳系爭
    抵押權擔保效力所及之債權是否已罹於時效，及是否更經除
    斥期間經過而消滅，併系爭債權是否存在而為系爭抵押權所
    擔保等項，均屬實體問題，尚非准許拍賣抵押物裁定程序所
    得審究。易言之，因拍賣抵押物之裁定係採形式審查，僅須
    其抵押權已依法登記，並依登記之清償期業已屆至而未獲清
    償時，法院即應為許可拍賣之裁定，抗告人前述所辯，仍屬
    實體上法律關係之爭執，依首揭說明，抗告人應另行起訴，
    以求解決，茲抗告人仍執此提起抗告，請求廢棄原裁定，為
    無理由，應予駁回。
三、據上論結，本件抗告為無理由，依非訟事件法第46條、第21
    條第2 項、第24條第1 項，民事訴訟法第495 條之1 第1 項
    、第449 條第1 項、第78條，裁定如主文。
中    華    民    國    99    年    9     月    29    日
                民事第一庭  審判長法  官  郭琇玲
                                  法  官  魏于傑
                                  法  官  范明達
上列正本係照原本作成。
本裁定不得再抗告。
中    華    民    國    99    年    9     月    30    日
                                  書記官  李心怡

司法院資訊處製作；財團法人民間司法改革基金會備份。
